【裁判字號】    98,重訴,402
【裁判日期】    991130
【裁判案由】    返還不當得利
【裁判全文】
臺灣桃園地方法院民事判決             98年度重訴字第402號
原      告  順發電腦股份有限公司
法定代理人  吳錦昌
訴訟代理人  褚喬葦
被      告  金國利建設有限公司
法定代理人  焦經國
上列當事人間請求返還不當得利事件，於民國99年11月11日言詞
辯論終結，本院判決如下：
    主  文
被告應給付原告新臺幣陸拾陸萬壹仟佰元，及自民國九十八年
十一月十四日起至清償日止，按年利率百分之五計算之利息。
確認被告對原告所簽發如支票附表編號七至二八所示之支票債權
不存在。
被告應將前項所示之支票返還原告。
原告其餘之訴駁回。
訴訟費用由被告負擔百分之三十三，餘由原告負擔。
本判決第一項於原告以新臺幣貳拾萬元供擔保後，得假執行。
原告其餘假執行之聲請駁回。
    事實及理由
壹、程序方面：
一、原告已於民國98年7 月1 日與本件租約之原承租人即「邑順
    發電腦股份有限公司」合併，原告為存續公司，依法概括承
    受「邑順發電腦股份有限公司」之權利義務，有經濟部98年
    8 月13日經授商字第09801179640 號函在卷可稽（參見臺灣
    臺北地方法院98年度北簡字第31170 號卷內附件1 ），是原
    告提起本件訴訟，自屬有據，合先敘明。
二、按當事人得就一定法律關係而生之訴訟，以合意定第一審管
    轄法院，民事訴訟法第24條第1 項定有明文。查本件被告公
    司之主營業所地址雖未設於本院管轄區域內，惟原告向被告
    承租之租賃物則係坐落於桃園縣轄區，且本件原告係以被告
    扣抵押租金等款項有不當得利情事提起訴訟，顯係就雙方之
    租賃關係衍生涉訟，依兩造間簽署之場地租賃契約書第15條
    約定：「雙方合意於本契約發生紛爭時，以租賃物所在地之
    地方法院為訴訟管轄。」（參見本院卷第14至16頁），故本
    院對本件返還不當得利訴訟，依法自有管轄權。
三、次按訴狀送達後，原告不得將原訴變更或追加他訴，但擴張
    或減縮應受判決事項之聲明者，不在此限，民事訴訟法第25
    5 條第1 項第3 款有明文規定。查本件原告起訴時原聲明第
    1 至3 項係請求：「(一)被告應給付原告新臺幣（下同）620
    萬元及自起訴狀繕本送達之翌日起至清償日止，按年利率5%
    計算之利息。(二)確認如支票附表編號3 至28所示未到期之租
    金支票債權不存在。(三)被告應返還前項所列之未到期租金支
    票。」，嗣於本件訴訟進行中，原告減縮、擴張如其後述聲
    明第1 至3 項所示，核其所為訴之聲明變更，僅係單純減縮
    、擴張應受判決事項之聲明，於法並無不合，應予准許。
四、再按確認法律關係之訴，非原告有即受確認判決之法律上利
    益者，不得提起之，民事訴訟法第247 條第1 項前段定有明
    文。而所謂即受確認判決之法律上利益，係指法律關係之存
    否不明確，原告主觀上認其在法律上之地位有不安之狀態存
    在，此種不安之狀態，能以確認判決將之除去者而言，若縱
    經法院判決確認，亦不能除去其不安之狀態者，即難認有受
    確認判決之法律上利益（最高法院83年度台上字第2121號判
    決意旨參照）。查本件原告起訴主張兩造間租約已經合意終
    止，故被告持有如支票附表所示之支票並無法律上之原因等
    語，雖為被告所否認，然原告於本件訴訟進行中，業已自承
    其中如支票附表編號1 至6 所示之支票已經被告提示兌現，
    則原告就此部分之支票並無即受確認判決之法律上利益，應
    不予准許；至被告現持有如支票附表編號7 至28所示之支票
    ，因此部分支票票據債權是否存在一節，就原告於私法上之
    地位仍有受侵害之危險，而此項危險既得以確認判決將之除
    去，應認原告此部分所提確認之訴，仍有即受確認判決之法
    律上利益，揆諸前揭法條規定及判例意旨，自應予准許。
貳、實體方面：
一、原告起訴主張：
  (一)兩造曾先後共簽訂3 份租賃契約，由原告向被告承租：(1)出
    租標的為坐落桃園縣中壢市○○路304 號1 樓建物（承租範
    圍詳本院卷第13頁背面，係指賣場部分），約定租賃期間自
    90年11月15日起至100 年11月14日止，第1 至3 年即90年11
    月15日起至93年11月14日止，每月租金55萬元（含稅）；第
    4 至6 年即93年11月15日起至96年11月14日止，每月租金75
    萬元（含稅）；第7 至10年即96年11月15日起至100 年11月
    14日止，每月租金95萬元（含稅），給付方式為每年付一次
    租金開12張票，另押金部分則約定為500 萬元（未稅），原
    告並已交付與被告收受，此有兩造於90年7 月25日所簽立之
    場地租賃契約書（下稱第1 租約）為證。(2)出租標的為同上
    址建物（承租範圍詳本院卷第16頁背面，係指辦公室部分）
    ，約定租賃期間自90年12月15日起至98年12月15日止，每月
    租金20萬元（未稅，如含稅則為21萬元），給付方式為每年
    付一次租金開12張票，另押金部分則約定為60萬元（未稅）
    ，原告亦已交付與被告收受，有兩造於90年12月15日所簽立
    之場地租賃契約書（下稱第2 租約）為證。(3)出租標的為中
    壢市○○路陸橋上之女兒牆面東西兩側（係指廣告牌部分）
    ，約定租賃期間自96年12月1 日起至97年11月30日止，每月
    租金2 萬元（未稅，如含稅則為21,000元），有兩造於96年
    11月21日所簽立之租賃契約書（下稱第3 租約）為證。嗣就
    第1 租約租金部分，兩造另分別於94年3 月24日及96年11月
    21日簽立補充協議書，約定租賃期間第5 年即94年11月15日
    起至95年11月14日止，每月租金由原約定75萬元調降為55萬
    元（含稅）；第6 年即95年11月15日起至96年11月14日止，
    每月租金調降按原契約約定少收10萬元；第7 年即96年11月
    15日起至97年11月14日止，每月租金由原約定95萬元調降為
    55萬元（含稅）；而第8 至10年即97年11月15日起至100 年
    11月14日止之租金，雙方亦已合意調降為每月35萬元（含稅
    ），並約定一次開足36張票，票面金額合計6,988,800 元，
    原告並已依約交付同面額含如支票附表所示支票在內共36張
    支票與被告收受，並經當時為被告公司之代表人焦經國（現
    為被告公司之負責人）於支票影本上註記「正本收到無誤、
    98.4.8. 」等語；詎被告嗣後竟拒絕就此簽署補充協議書，
    罔顧原告承租之權益，原告因此於98年6 月間向被告要求自
    98年7 月15日起終止租約，繼經被告同意後，兩造已於是日
    完成點交事宜。另就第2 租約部分，兩造已於97年12月15日
    達成終止租約之合意，然原告其後屢次催促被告點交均未獲
    配合，故雙方延至98年7 月15日始完成點交事宜。再就第3
    租約部分，兩造於租約期日屆滿後，已於98年7 月15日完成
    點交事宜。而本件第1 、2 、3 租約終止後，被告迄未將前
    揭押金共計560 萬元及票面金額合計6,988,800 元之36張支
    票（其中已遭被告提示兌現含如支票附表編號1 至6 所示之
    支票在內共14張票，兌現金額為4,288,800 元）返還與原告
    ，若抵扣原告尚積欠第1 租約自97年11月15日起至98年7 月
    14日止之租金共計280 萬元（計算式：每月35萬元×8 個月
    ＝280 萬元）、第2 租約自97年12月15日起至98年7 月14日
    止之租金共計147 萬元（計算式：每月21萬元×7 個月＝14
    7 萬元）、第3 租約自97年12月1 日起至98年7 月14日止之
    租金共計157,500 元（計算式：每月21,000元×7.5 個月＝
    157,500 元），及原告已聲請對被告現持有如支票附表編號
    7 至28所示支票為假處分，票面金額合計為270 萬元部分，
    被告尚溢領租金5,461,300 元（計算式：560 萬元＋6,988,
    800 元－280 萬元－147 萬元－157,500 元－270 萬元＝5,
    461,300 元），繼經原告於98年7 月20日寄發存證信函催告
    被告返還，惟被告迄今均未予置理。
  (二)關於第1 租約自97年11月15日起之租金調降為每月35萬元部
    分：
    1.由原告公司黃淑娟經理於97年11月間起至98年1 月間止與
      被告公司代表人焦經國聯繫所寄發之電子郵件內容以觀，
      可知原告早於97年11月間起即不斷以電話或電子郵件等方
      式與焦經國協商調降租金一事，則於雙方協商結果尚未明
      確前，原告自無從開立次年份之租金支票與被告，即難謂
      原告有何構成違約之情事。嗣兩造於98年3 月16日，由原
      告公司代表黃淑娟、吳明昌與被告公司代表焦經國於被告
      公司內達成協議，協議內容為：「(1)第1 租約自97年11月
      15日起至100 年11月14日止之租金調降為每月35萬元。(2)
      由原告先以逐月扣除押租金之方式計算租金後，再1 次交
      付應付租金支票至100 年11月14日止。(3)雙方同意第2 租
      約自97年12月15日起合意終止，並將租賃標的歸還被告。
      」，其後原告亦已依上開協議內容開出36張票面金額合計
      6,988,800 元之支票與被告並經焦經國簽收無誤，豈料焦
      經國竟拒絕簽署補充協議書，是原告僅能於98年5 月26日
      以高雄8 支郵局第123 號存證信函記載上開協議內容寄予
      被告，以作為日後依據。此部分觀諸黃淑娟於98年3 月16
      日寄發予原告公司之電子郵件內容，亦足以證明經兩造代
      表協談後，被告確已同意以每月35萬元計算租金，其後方
      有原告後續開立上開36張支票之情事。
    2.又即便被告否認業與原告達成調降租金之合意，然當時焦
      經國對外均以被告公司代表人名義為行為，且原告本件所
      有租約均係與其接洽，復焦經國並曾表示降租一事因有其
      他股東不同意，故其不便簽署補充協議書，然原告若擔心
      日後被告否認降租之協議，原告得一次交付3 年之租金支
      票並提高押金，嗣待租約終止後，被告現有1,000 餘萬元
      現金即足以歸還押金云云，故原告始一次開立上開36張支
      票交與被告收執，就此焦經國於本院99年8 月24日言詞辯
      論期日中亦自承：降租是伊同意，其他股東不同意等語，
      是被告仍應就焦經國之行為負表見代理責任。
    3.再縱認兩造未合意調降第1 租約租金為每月35萬元，然參
      諸兩造於96年11月21日所簽立之補充協議書，雙方業已約
      定自96年11月15日起至97年11月14日止，每月租金調降為
      55萬元（含稅），嗣於租賃期限屆滿後，被告仍為租賃物
      之使用、收益，而原告並未即為表示反對之意思，依法應
      視為以不定期限繼續契約，舉重以明輕，就租金部分自亦
      應以每月55萬元計算，而非當然即以原租賃條件每月95萬
      元計算。
  (三)關於第2 租約給付違約金部分：
    依兩造間第2 租約第12條之約定，原告違約時固應給付相當
    於3 倍租金之違約金與被告。惟查，第2 租約場地之所以無
    法於97年12月15日如期點交予被告，係因被告不配合辦理點
    交而可歸責於被告，尚非原告故意占有使用不予點交；又原
    告於第2 租約終止後雖確有將部分場地轉租予第三人倍爾蓋
    茲國際有限公司（下稱倍爾蓋茲公司），然雙方所訂立之租
    約僅至97年12月31日為止，且該第三人倍爾蓋茲公司亦同意
    於兩造辦理點交時即刻遷離，故原告並無無法點交之情事，
    則被告請求違約金自無理由。又關於本件違約金之性質，兩
    造於租約中既未約明係「懲罰性違約金」，依實務見解，即
    應視為「賠償額預定性違約金」，是被告僅得就本來之給付
    或違約金擇一請求，不得併為請求。再退步而言，縱被告確
    得請求違約金，然於本件租約終止後，被告仍得將租賃場地
    另行出租他人以獲利，則上開違約金之約定顯然過高，依法
    應予酌減。
  (四)爰依民法第179條之規定，提起本件訴訟，並聲明：
    1.被告應給付原告5,461,300 元及自起訴狀繕本送達之翌日
      起至清償日止，按年利率5%計算之利息。
    2.確認如支票附表所示之支票債權不存在。
    3.被告應返還如支票附表編號7至28所示之支票。
    4.第1 項之聲明，原告願供擔保，請准為假執行之宣告。
二、被告則以：
  (一)依兩造間第1 、2 租約之約定，原告本應於97年11月15日開
    出次年份各12張每月15日到期、票據面額各為95萬元、21萬
    元之支票，另依第3 租約之約定，原告亦應於96年11月21日
    開出次年份12張每月1 日到期、票據面額為21,000元之支票
    與被告；然原告屆期皆未履行。嗣於98年4 月8 日時，原告
    始委派代表黃淑娟持原告所開立36張票面金額合計6,988,80
    0 元之支票與焦經國，並表示第2 租約於97年12月25日終止
    租約後，將儘快交還承租場地與被告，否則願依約賠償違約
    罰款，且希冀焦經國簽立書面承諾不再加收違約金及調降租
    金，然焦經國已當面拒絕其要求，而僅於上開36張支票影本
    上註記「正本收到無誤、98.4.8.」等語。
  (二)又兩造間固曾就第1 租約調降租金一事進行協商，然當時焦
    經國僅口頭承諾「願協調」被告公司同意調降租金，惟前提
    係原告必須再開出票據面額共計500 萬元之租金支票與被告
    後再協談，故被告並未逕予同意調降租金。再兩造間就第1
    租約租金於96年11月21日所簽立之補充協議書，被告僅同意
    於96年11月15日起至97年11月14日止之期間內，每月租金調
    降為55萬元，是於期限屆滿後兩造尚未達成協調結果前，原
    告自應按原租約約定條件計付租金。
  (三)復兩造間就第2 租約部分固已合意於97年12月25日終止，然
    原告從未通知被告辦理點交，甚將場地轉租予第三人倍爾蓋
    茲公司，顯然違反租約中不得轉租之約定，是依第2 租約第
    12條之約定，被告自可加計至返還日前（即98年7 月14日）
    之違約金。
  (四)綜此，兩造間本件第1 、2 、3 租約關係雖均已不存在，然
    原告遲至98年7 月15日始會同被告完成點交返還承租標的，
    則原告尚應給付第1 租約自97年11月15日起至98年7 月14日
    止之積欠租金共計760 萬元、第2 租約自97年12月15日起至
    98年7 月14日止之積欠租金及違約金共計588 萬元、第3 租
    約自97年12月1 日起至98年7 月14日止之積欠租金共計157,
    500 元（各項金額計算方式，參見本院卷第181 頁應收房租
    計算表），總計為13,637,500元，將之與原告所交付之上開
    押金560 萬元及36張到期及未到期之支票票款合計6,988,80
    0 元相互扣抵，尚不足1,048,700 元，是原告起訴於法無據
    等語，資為抗辯，並聲明：駁回原告之訴。
三、兩造不爭執之事實：
  (一)兩造間確有簽立如本院卷第11至13頁所示第1 租約，約定租
    賃期間自民國90年11月15日起至100 年11月14日止，第1 至
    3 年即90年11月15日起至93年11月14日止，每月租金55萬元
    （含稅）；第4 至6 年即93年11月15日起至96年11月14日止
    ，每月租金75萬元（含稅）；第7 至10年即96年11月15日起
    至100 年11月14日止，每月租金95萬元（含稅），給付方式
    為每年付一次租金開12張票，另押金部分則約定為500 萬元
    （未稅），原告並已交付被告收受。
  (二)兩造間確有簽立如本院卷第14至16頁所示第2 租約，約定租
    賃期間自90年12月15日起至98年12月15日止，每月租金20萬
    元（未稅，如含稅則為21萬元），給付方式為每年付一次租
    金開12張票，另押金部分則約定為60萬元（未稅），原告並
    已交付被告收受。
  (三)兩造間確有簽立如本院卷第17頁所示第3 租約，約定租賃期
    間自96年12月1 日起至97年11月30日止，每月租金2 萬元（
    未稅，如含稅則為21,000元）。
  (四)兩造於94年3 月24日確有簽署第1 租約之補充協議書（參見
    本院卷第99頁），約定租賃期間第5 年即94年11月15日起至
    95年11月14日止，每月租金由原約定75萬元調降為55萬元（
    含稅），第6 年即95年11月15日起至96年11月14日止，每月
    租金調降按原契約約定少收10萬元。
  (五)兩造於96年11月21日確有簽署第1 租約之補充協議書（參見
    本院卷第100 頁），約定租賃期間第7 年即96年11月15日起
    至97年11月14日止，每月租金由原約定95萬元調降為55萬元
    （含稅）。
  (六)原告於98年4 月8 日確有交付含支票附表在內共36張支票（
    影本參見本院卷第103 至105 頁）與被告，票面金額合計6,
    988,800 元，被告法定代理人並於支票影本上註記「正本收
    到無誤、98 .4.8.」。
  (七)兩造間確有達成第2 租約於97年12月15日終止租約之合意，
    原告並同意給付被告自97年12月15日起至98年7 月14日止每
    月租金21萬元，但原告目前尚未給付此部分金額予被告。
  (八)原告已於98年7 月15日將第1 、2 、3 租約場地點交返還與
    被告。
  (九)兩造均同意本件租金之計算，就第1 租約部分係97年11月15
    日起至98年7 月14日止，就第3 租約部分係97年12月1 日起
    至98年7 月14日止。
四、兩造於本院99年11月11日言詞辯論期日，協議簡化爭點如下
    ：
  (一)原告主張兩造於98年3 月16日洽談降租事宜時，已達成第1
    租約每月租金調降為35萬元之合意，有無理由？若認兩造未
    達成前開合意，被告是否應就其法定代理人之表見代理負本
    人責任？
  (二)被告主張其得收取第2 租約自97年12月15日起至98年7 月14
    日止之每月違約金63萬元（即3 倍租金），有無理由？原告
    主張應酌減違約金之數額，有無理由？
  (三)原告基於不當得利之法律關係，請求確認如支票附表所示之
    支票債權不存在，並請求被告應返還5,461,300 元及該支票
    附表編號7 至28所示之支票，有無理由？
五、本院之判斷：
  (一)原告主張兩造於98年3 月16日洽談降租事宜時，已達成第1
    租約每月租金調降為35萬元之合意，有無理由？若認兩造未
    達成前開合意，被告是否應就其法定代理人之表見代理負本
    人責任？
    1.按民事訴訟如係由原告主張權利者，應先由原告負舉證之
      責，若原告先不能舉證，以證實自己主張之事實為真實，
      則被告就其抗辯事實即令不能舉證，或其所舉證尚有疵累
      ，亦應駁回原告之請求（最高法院17年上字第917 號判例
      意旨參照）。本件原告主張被告就第1 租約租金已同意調
      降為每月35萬元云云，既為被告所否認，揆諸前揭判例意
      旨，自應由原告就此利己事實負舉證之責。
    2.經查：
      (1)兩造於本院審理中固均不否認曾就第1 租約之租金調降
        事宜進行協商，並由原告公司委派代表黃淑娟、吳明昌
        與被告公司人員焦經國洽談等情，惟就兩造間究有無就
        此達成共識、雙方最終協商結果為何等節，原告則始終
        未能提出兩造間所簽立類如94年3 月24日補充協議書或
        96年11月21日補充協議書之協議書面以為證明，是原告
        主張被告已同意調降第1 租約租金為每月35萬元云云，
        即難逕予採信屬實。
      (2)至原告復主張兩造協商時雖未就協商結果簽立協議書面
        ，然被告公司代表焦經國已口頭同意調降租金，且原告
        亦已於98年4 月8 日交付租金支票與被告收執，並經焦
        經國於支票影本上註記「正本收到無誤、98.4.8. 」，
        顯見兩造間確已達成調降租金之合意云云，並舉證人黃
        淑娟、吳明昌於本院審理中之證詞、租金支票影本、黃
        淑娟與焦經國間之往來電子郵件、黃淑娟寄發予原告公
        司之電子郵件及原告寄發予被告之存證信函等件為憑。
        惟查，就兩造間前揭協商過程及結果乙節，證人黃淑娟
        於本院審理中證稱：雙方於98年3 月16日就第1 租約租
        金談定為每月35萬元，但原告需一次開立後續全部租金
        支票交與被告收執，另焦經國並表示該租金支票金額不
        得預先扣除押金部分等語（參見本院卷第61、62頁），
        然證人吳明昌於本院審理中卻證稱：雙方於98年3 月16
        日當天並未提到可否由租金支票內將押金先予扣除等語
        （參見本院卷第63頁），渠等所述顯有重大歧異，是否
        堪值採信，已非無疑，參以上開證人均係原告公司員工
        ，與原告間有僱傭關係存在，所述證言難免有所偏頗，
        自難遽予採信渠等所述被告已同意調降租金云云為真。
        又觀諸原告所提出之租金支票影本，其上雖確經焦經國
        註記「正本收到無誤、98.4.8. 」等語（參見本院卷第
        103 至105 頁），然憑此至多僅能證明被告已收訖原告
        所簽發之租金支票，至被告是否業已同意調降租金一節
        ，則無從據以判斷；另由黃淑娟與焦經國間之往來電子
        郵件內容以觀（參見本院卷第69至71頁），至多亦僅能
        證明黃淑娟確曾向焦經國請求調降租金，然雙方最終協
        商結果為何？兩造間究有無就此達成共識？則亦無從予
        以證明。復觀之黃淑娟於98年3 月16日所寄發予原告公
        司之電子郵件內容（參見本院卷第139 頁），及原告於
        98年5 月26日所寄發予被告之存證信函內容（參見本院
        卷第97、98頁），前者係黃淑娟與原告公司間之內部回
        覆文件，後者則係原告單方所寄發予被告，自均無從據
        以認定兩造間確有調降租金之合意。末查，被告公司法
        定代理人焦經國於本院審理中固曾稱：伊不否認曾允諾
        協助達成租金調降，但係附有原告嗣後所開立之租金支
        票不得預扣押金之條件等語（參見本院卷第61頁背面、
        第63頁），顯見焦經國於兩造協商時雖曾同意協助達成
        調降租金之共識，然此係以原告所開立之租金支票不得
        預扣押金為前提；惟原告於本院審理中就其所簽發之租
        金支票已預先扣除押金，且事後未再補足與被告乙情並
        無爭執（參見本院卷第62頁），是縱認被告已有條件同
        意調降租金，然於原告未履行補齊所扣除押金支票前，
        亦難認被告之同意業已生效，此由黃淑娟於98年5 月12
        日寄發予焦經國之電子郵件內容記載「關於中壢店後續
        押金500 萬元補足支票方式…」等語（參見本院卷第12
        5 頁），亦足以為證。
      (3)綜此，原告所提出之上開相關事證，至多均僅能證明兩
        造間確曾就調降租金乙事進行協商，然均無法證明被告
        確已同意調降每月租金為35萬元。此外，迄至本件言詞
        辯論終結前，原告亦未再就此提出其他證據以供本院調
        查、審酌，揆諸首揭判例意旨，自難逕認原告此部分之
        主張為可採。
    3.再按由自己之行為表示以代理權授與他人，或知他人表示
      為其代理人而不為反對之表示者，對於第三人應負授權人
      之責任，民法第169 條前段固有明文規定。然本件姑不論
      焦經國之上開對外行為是否符合表見代理之要件，而應由
      被告負授權人之責任，惟焦經國於兩造協商時僅表示願意
      代為協調調降租金事宜，而自始至終均未曾表示同意調降
      租金為每月35萬元，已如前述；又縱認焦經國已同意被告
      調降租金，惟仍附有原告所開立之租金支票不得扣除押金
      之前提要件，亦如前述，而原告既自承未履行上開條件，
      自難認被告之同意業已生效，更遑論被告有何應負表見代
      理授權人責任之情形。是原告此部分之主張亦屬無據，要
      無足採。
  (二)被告主張其得收取第2 租約自97年12月15日起至98年7 月14
    日止之每月違約金63萬元（即3 倍租金），有無理由？原告
    主張應酌減違約金之數額，有無理由？
    1.按承租人於租賃關係終止後，應返還租賃物，民法第455
      條前段定有明文。本件原告主張兩造就第2 租約達成於97
      年12月15日終止租約之合意後，其已通知被告點交返還租
      約場地，惟被告始終無法配合辦理點交，故原告並無違約
      情事云云，惟此情為被告所否認，並以原告從未通知被告
      辦理點交，甚繼續將租約場地轉租予第三人倍爾蓋茲公司
      ，直至98年7 月15日始將租約場地點交返還等語為抗辯。
      經查，兩造於本院審理中均不爭執第2 租約已於97年12月
      15日合意終止（參見本院卷第203 頁），是依前揭法律規
      定，原告即應負有將該租約場地返還予被告之義務；倘原
      告未履行者，依兩造第2 租約第12條之約定：「乙方（指
      原告）於租貸期滿或終止租約不交還房屋時，自終止租約
      即租貸期滿之翌日起，乙方應給付甲方（指被告）按房屋
      租金加3 倍計算之違約金。」（參見本院卷第15頁），被
      告自得請求原告給付相當之違約金。而原告就其所主張已
      通知被告點交返還租約場地，係被告始終無法配合辦理點
      交云云，始終未能提出相關事證以為佐證，是否堪予採信
      ，已誠非無疑；佐以原告於兩造第2 租約合意終止後，確
      有將部分租約場地繼續轉租予第三人倍爾蓋茲公司使用乙
      情，除據原告於本院審理中自承無訛外（參見本院卷第19
      6 頁背面），並有原告與倍爾蓋茲公司於96年11月21日所
      簽訂之場地租賃契約書補充協議書在卷可稽（參見本院卷
      第199 至201 頁），顯見原告確未點交返還該租約場地予
      被告為現實占有，且此情形直至兩造公司代表於98年3 月
      16日協商第1 租約調降租金一事時猶仍存在，自難認原告
      業已善盡承租人於租賃契約終止時應返還租賃物之義務，
      是原告此部分之主張，尚屬乏據，要無足採。則被告主張
      原告有違反第2 租約第12條之情事，其得請求原告給付自
      租約終止日起至返還租約場地之前1 日止（即97年12月15
      日起至98年7 月14日），按每月租金21萬元加計3 倍之違
      約金即63萬元等語，洵屬有據，應為可採。
    2.次按違約金，除當事人另有訂定外，視為因不履行而生損
      害之賠償總額。其約定如債務人不於適當時期或不依適當
      方法履行債務時，即須支付違約金者，債權人除得請求履
      行債務外，違約金視為因不於適當時期或不依適當方法履
      行債務所生損害之賠償總額，民法第250 條第2 項定有明
      文。是民法所定違約金有兩種，一為以預定債務不履行之
      損害賠償為目的，此種違約金於債務人不履行債務時，債
      權人僅得就本來之給付或違約金擇一請求，不得併為請求
      ，此稱「賠償總額預定性違約金」；二為以強制債務之履
      行為目的，此種違約金於債務人不履行債務時，債權人除
      得請求違約金外，並得請求本來之給付，此稱「懲罰性違
      約金」；而當事人所定違約金究竟屬於何種，應依當事人
      之意思定之，倘當事人未予訂定，則視為以預定債務不履
      行之損害賠償為目的之賠償總額預定性違約金（最高法院
      98年度台簡上字第39號判決意旨參照）。經查，觀諸兩造
      間所簽署第2 租約第12條之約款內容，並未約明如債務人
      不於適當時期或不依適當方法履行債務時，即須支付違約
      金，且原告於99年9 月27日提出民事準備書狀(六)主張上開
      違約金之性質為「賠償額預定性違約金」，而該書狀繕本
      業於同年10月7 日送達被告之法定代理人焦經國簽收後（
      參見本院卷第182 至185 頁），迄未據被告表示任何意見
      ，揆諸前揭法文規定及判決意旨，本件第2 租約第12條約
      定之違約金，應屬「賠償總額預定性違約金」。按此，原
      告既有違反第2 租約第12條約定之情事，則被告依該約定
      請求原告給付違約金，固無不合，然若更行請求賠償租金
      損害，即有未恰，不應准許，先予敘明。
    3.第按約定之違約金額過高者，法院得減至相當之數額，民
      法第252 條亦有明文規定。至於違約金是否相當，應依一
      般客觀事實、社會經濟狀況及當事人所受損害情形，以為
      衡量之標準，若所約定之額數，與實際損害顯相懸殊者，
      法院自得酌予核減，並不因懲罰性違約金或賠償額預定性
      違約金而異。另違約金之約定是否過高，應依違約金係屬
      於懲罰之性質或屬於損害賠償約定之性質而有不同。若屬
      前者，應依一般客觀事實、社會經濟狀況及當事人所受損
      害情形，以為酌定標準；若為後者，則應依當事人實際上
      所受損失為標準，酌予核減（最高法院79年台上字第1915
      號判例、82年度台上字第2529號判決及87年度台上字第25
      63號判決意旨參照）。本件被告因原告於第2 租約終止後
      ，遲至98年7 月15日始點交返還租約場地，故依該租約第
      12條約定主張原告應給付按月租金3 倍計算7 個月之違約
      金即441 萬元云云，惟原告以該項違約金之約定金額過高
      等語置辯。經查，本院雖認兩造間於第2 租約有關違約金
      之約定，乃係基於私法自治之契約自由原則所擬定，並原
      告於簽訂租約時亦未就此表示異議，本應受該違約金約定
      之拘束；惟原告於本件訴訟中既已抗辯上開違約金之約定
      金額過高，揆諸前揭法條規定，本院即有予以審酌之必要
      。經本院審酌第2 租約場地係作為第1 租約場地之辦公室
      ，彼此互為相通，且斯時原告尚有繼續承租第1 租約場地
      以作為賣場經營使用，倘被告如期收回上開辦公室場地，
      衡情短期內應難覓適合承租人選，況縱使被告無法即時使
      用該場地，影響所及亦僅為租金之損失，足見兩造間關於
      違約金約定之數額確屬過高，應有酌減之必要；基此，本
      院考量原告若能如期履行返還租賃物義務時，被告可得享
      受之利益，及上開辦公室場地於承租期間之使用狀況等一
      切情狀，認被告請求之違約金數額應酌減為147 萬元，較
      為適當。
  (三)原告基於不當得利之法律關係，請求確認如支票附表所示之
    支票債權不存在，並請求被告應返還5,461,300 元及如支票
    附表編號7 至28所示之支票，有無理由？
    1.按押租金之主要目的在於擔保承租人履行租賃債務，故租
      賃關係消滅後，承租人如有欠租或其他債務不履行時，其
      所交付之押租金，發生當然抵充之效力；而於抵充後，猶
      有餘額，始生返還押租金之問題（最高法院87年度台上字
      第1631號判決意旨參照）。經查，原告主張其於向被告承
      租及使用第1 、2 、3 租約場地時，已先交付押金共560
      萬元，嗣於98年4 月8 日另交付票面金額合計6,988,800
      元之支票36張與被告收執，以作為擔保後續租金之給付，
      繼被告已兌現其中14張支票，票面金額合計4,288,800 元
      ，另如支票附表編號7 至28所示之支票22張，票面金額合
      計270 萬元，則仍由被告繼續持有中等情，為被告於本院
      審理中所不爭執（參見本院卷第204 頁），應堪認定屬實
      。又兩造本件租約終止後，原告不爭執尚積欠被告第1 租
      約自97年11月15日起、第2 租約自97年12月15日起、第3
      租約自97年12月1 日起，均至98年7 月14日止之租金，及
      第2 租約之違約金債務未為給付（參見本院卷第204 頁背
      面），則被告主張其得以前揭押金及租金票款扣抵原告積
      欠之租金等語，即非無的；然揆諸前揭判決意旨，於抵充
      後如有餘額，被告仍應將之返還與原告。按此，應先予審
      究確認者即為本件被告得請求原告償付之租金及違約金金
      額，茲計算如下：(1)第1 租約部分：因原告所舉證據尚無
      法證明被告已同意租金由每月95萬元調降至35萬元，業如
      前述，故被告主張此項租金應自97年11月15日起至98年7
      月14日止，按每月95萬元計算，合計為760 萬元（計算式
      ：95萬元×8 個月＝760 萬元），為有理由，應予准許。
      (2)第2 租約部分：原告固已同意給付被告自97年12月15日
      起至98年7 月14日止之積欠租金合計147 萬元，惟同時抗
      辯稱被告僅得於租金損害或違約金中擇一請求等語（參見
      本院卷第203 頁背面），而本件違約金之性質既經本院認
      定係屬「賠償總額預定性違約金」，已如前述，則被告即
      不得再行請求原告給付此部分之租金損害，是經本院酌減
      後被告僅得請求違約金147 萬元，逾此部分，為無理由。
      (3)第3 租約部分：被告主張此項租金應自97年12月1 日起
      至98年7 月14日止，按每月租金21,000元計算，合計為15
      7, 500元（計算式：21,000元×7.5 個月＝157,500 元）
      ，而此亦為原告於本院審理中所不爭執（參見本院卷第20
      4 頁背面），是被告此部分請求，應可准許。綜上小結，
      本件被告得抵扣之租金及違約金數額合計為9,227,500 元
      （計算式：760 萬元＋147 萬元＋157,500 元=9,227,500
      元）。
    2.末按無法律上之原因而受利益，致他人受損害者，應返還
      其利益；雖有法律上之原因，而其後已不存在者，亦同，
      民法第179 條有明文規定。經查，兩造本件租約雖已合法
      終止，然原告迄今尚積欠被告如前所述之租金及違約金債
      務共計9,227,500 元未為給付，將之與原告交付被告之押
      金及被告已兌現之票款共計9,888,800 元（計算式：560
      萬元＋4,288,800 元＝9,888,800 元）抵銷後，剩餘金額
      為661,300 元，及未兌現如支票附表編號7 至28所示票面
      金額共計270 萬元之租金支票，是原告自得就此請求被告
      返還之。據此，原告主張被告持有前揭剩餘押金及未兌現
      之租金支票，無法律上之原因而受有利益，致原告受有損
      害，即屬有據。從而，原告基於不當得利之法律關係，請
      求被告返還於661,300 元範圍內之押金，及確認被告所持
      有如支票附表編號7 至28所示之支票債權不存在，並應將
      該等票據返還與原告，為有理由，應予准許；至逾此範圍
      之請求，尚屬無據，應予駁回。
六、綜上所述，原告依據民法第179 條之規定，請求：「(一)被告
    應給付661,300 元及自起訴狀繕本送達之翌日起（98年11月
    14日）至清償日止，按年利率5%計算之利息。(二)確認被告對
    原告所簽發如支票附表編號7 至28所示之支票債權不存在。
    (三)被告應將前項所示之支票返還原告。」，為有理由，應予
    准許。至逾此部分之請求，為無理由，應予駁回。
七、本件原告陳明願供擔保聲請宣告假執行，就其勝訴部分，核
    無不合，爰酌定相當之擔保金額，予以准許；至其敗訴部分
    ，假執行之聲請已失所附麗，應併予駁回。
八、本件判決之基礎已臻明確，兩造其餘主張陳述及攻擊、防禦
    方法，核對判決結果不生影響，爰不一一論述，併此敘明。
九、據上論結，本件原告之訴為一部有理由，一部無理由，依民
    事訴訟法第79條、第390 條第2 項，判決如主文。
中    華    民    國    99    年     11    月    30   日
                       民事第一庭  法  官  陳振嘉
正本係照原本作成。
如對本判決上訴，須於判決送達後20日內向本院提出上訴狀。
中    華    民    國    99    年     11    月    30   日
                                   書記官  谷貞豫
┌──────────────────────────────────────────────────┐
│支票附表：                                                                     98年度重訴字第402號  │
├─┬───────┬───────┬───────┬───────┬───────┬─────┬──┤
│編│  發  票  人  │  付  款  人  │  受  款  人  │  發  票  日  │  票 面 金 額 │支票號碼  │備考│
│號│              │              │              │   （民國）   │（新臺幣/ 元）│          │    │
├─┼───────┼───────┼───────┼───────┼───────┼─────┼──┤
│1 │邑順發電腦股份│國泰世華商業銀│金國利建設有限│98年07月15日  │300,000       │SF0000000 │    │
│  │有限公司      │行東高雄分行  │公司          │              │              │          │    │
├─┼───────┼───────┼───────┼───────┼───────┼─────┼──┤
│2 │  同      上  │  同      上  │  同      上  │98年08月15日  │300,000       │SF0000000 │    │
├─┼───────┼───────┼───────┼───────┼───────┼─────┼──┤
│3 │  同      上  │  同      上  │  同      上  │98年09月15日  │300,000       │SF0000000 │    │
├─┼───────┼───────┼───────┼───────┼───────┼─────┼──┤
│4 │  同      上  │  同      上  │  同      上  │98年10月15日  │300,000       │SF0000000 │    │
├─┼───────┼───────┼───────┼───────┼───────┼─────┼──┤
│5 │  同      上  │  同      上  │  同      上  │98年11月15日  │350,000       │SF0000000 │    │
├─┼───────┼───────┼───────┼───────┼───────┼─────┼──┤
│6 │  同      上  │  同      上  │  同      上  │98年12月15日  │350,000       │SF0000000 │    │
├─┼───────┼───────┼───────┼───────┼───────┼─────┼──┤
│7 │  同      上  │  同      上  │  同      上  │99年01月15日  │350,000       │SF0000000 │    │
├─┼───────┼───────┼───────┼───────┼───────┼─────┼──┤
│8 │  同      上  │  同      上  │  同      上  │99年02月15日  │350,000       │SF0000000 │    │
├─┼───────┼───────┼───────┼───────┼───────┼─────┼──┤
│9 │  同      上  │  同      上  │  同      上  │99年03月15日  │100,000       │SF0000000 │    │
├─┼───────┼───────┼───────┼───────┼───────┼─────┼──┤
│10│  同      上  │  同      上  │  同      上  │99年04月15日  │100,000       │SF0000000 │    │
├─┼───────┼───────┼───────┼───────┼───────┼─────┼──┤
│11│  同      上  │  同      上  │  同      上  │99年05月15日  │100,000       │SF0000000 │    │
├─┼───────┼───────┼───────┼───────┼───────┼─────┼──┤
│12│  同      上  │  同      上  │  同      上  │99年06月15日  │100,000       │SF0000000 │    │
├─┼───────┼───────┼───────┼───────┼───────┼─────┼──┤
│13│  同      上  │  同      上  │  同      上  │99年07月15日  │100,000       │SF0000000 │    │
├─┼───────┼───────┼───────┼───────┼───────┼─────┼──┤
│14│  同      上  │  同      上  │  同      上  │99年08月15日  │100,000       │SF0000000 │    │
├─┼───────┼───────┼───────┼───────┼───────┼─────┼──┤
│15│  同      上  │  同      上  │  同      上  │99年09月15日  │100,000       │SF0000000 │    │
├─┼───────┼───────┼───────┼───────┼───────┼─────┼──┤
│16│  同      上  │  同      上  │  同      上  │99年10月15日  │100,000       │SF0000000 │    │
├─┼───────┼───────┼───────┼───────┼───────┼─────┼──┤
│17│  同      上  │  同      上  │  同      上  │99年11月15日  │100,000       │SF0000000 │    │
├─┼───────┼───────┼───────┼───────┼───────┼─────┼──┤
│18│  同      上  │  同      上  │  同      上  │99年12月15日  │100,000       │SF0000000 │    │
├─┼───────┼───────┼───────┼───────┼───────┼─────┼──┤
│19│  同      上  │  同      上  │  同      上  │100年01月15日 │100,000       │SF0000000 │    │
├─┼───────┼───────┼───────┼───────┼───────┼─────┼──┤
│20│  同      上  │  同      上  │  同      上  │100年02月15日 │100,000       │SF0000000 │    │
├─┼───────┼───────┼───────┼───────┼───────┼─────┼──┤
│21│  同      上  │  同      上  │  同      上  │100年03月15日 │100,000       │SF0000000 │    │
├─┼───────┼───────┼───────┼───────┼───────┼─────┼──┤
│22│  同      上  │  同      上  │  同      上  │100年04月15日 │100,000       │SF0000000 │    │
├─┼───────┼───────┼───────┼───────┼───────┼─────┼──┤
│23│  同      上  │  同      上  │  同      上  │100年05月15日 │100,000       │SF0000000 │    │
├─┼───────┼───────┼───────┼───────┼───────┼─────┼──┤
│24│  同      上  │  同      上  │  同      上  │100年06月15日 │100,000       │SF0000000 │    │
├─┼───────┼───────┼───────┼───────┼───────┼─────┼──┤
│25│  同      上  │  同      上  │  同      上  │100年07月15日 │100,000       │SF0000000 │    │
├─┼───────┼───────┼───────┼───────┼───────┼─────┼──┤
│26│  同      上  │  同      上  │  同      上  │100年08月15日 │100,000       │SF0000000 │    │
├─┼───────┼───────┼───────┼───────┼───────┼─────┼──┤
│27│  同      上  │  同      上  │  同      上  │100年09月15日 │100,000       │SF0000000 │    │
├─┼───────┼───────┼───────┼───────┼───────┼─────┼──┤
│28│  同      上  │  同      上  │  同      上  │100年10月15日 │100,000       │SF0000000 │    │
└─┴───────┴───────┴───────┴───────┴───────┴─────┴──┘

司法院資訊處製作；財團法人民間司法改革基金會備份。
